臺灣高等法院高雄分院民事判決　　　　　 98年度建上字第5號
上　訴　人　信福營造有限公司
法定代理人　陳曾玉屏
訴訟代理人　陳美秀　　同上
　　　　　　黃利明　　同上
被 上訴 人　立竑預拌股份有限公司
法定代理人　楊榮宗
訴訟代理人　蘇昭德律師
　　　　　　黃益勝
上列當事人間因請求給付工程保留款事件，對於民國98年2 月4
日臺灣高雄地方法院95年度建字第16號第一審判決提起上訴，本
院於100 年1 月26日辯論終結，判決如下：
    主  文
上訴駁回。
第二審訴訟費用由上訴人負擔。
    事實及理由
一、上訴人之法定代理人已變更為陳曾玉屏，有公司變更登記表
    在卷可稽，陳曾玉屏聲明承受訴訟，核無不合，應予准許。
二、被上訴人起訴主張：兩造間前於民國91年間簽訂工程合約（
    下稱系爭契約），由伊就上訴人向臺灣電力公司（下稱台電
    公司）承包之興達灰塘興建室內煤場工程（下稱系爭工程）
    提供預拌混凝土，依約上訴人於每期工程款中得保留工程估
    驗總價10 %為保留款，俟試體試驗全部通過抗壓試驗給付其
    中5%保留款；工程竣工，經上訴人派員驗收合格後，給付其
    餘5%保留款。而上訴人與台電公司於93年11月2 日終止契約
    ，未完成部分由喬泰營造有限公司（下稱喬泰公司）施作完
    工。伊依約出貨並通過抗壓試驗，業經上訴人支付5%保留款
    ，其餘5%保留款累計新臺幣（下同）690 萬2779元，上訴人
    與台電公司間既已終止契約，系爭工程亦已完工，上訴人自
    應給付伊其餘5%之保留款，詎上訴人竟拒不給付。爰依系爭
    契約第5 條約定，求為命上訴人給付690 萬2779元及自起訴
    狀繕本送達翌日起加計法定遲延利息之判決。
三、上訴人則以：本件混凝土未經伊驗收合格之前，付款條件尚
    未成就，被上訴人不得請求系爭保留款。縱付款條件已成就
    ，惟被上訴人自93年1 月2 日起無故不供料、供料不足致伊
    工程無法施作，依約應按日罰款1 萬元，迄至同年11月2 日
    止，逾期共計308 天，扣除伊與台電公司間經仲裁後，給予
    伊展延工期70天後，被上訴人逾期天數為238 天，依約應付
    罰款238 萬元；且被上訴人自91年5 月25日起至92年1 月4
    日止，共5690車次，每車次因數量不足各扣0.5 立方公尺，
    共扣2845立方公尺，依約扣回已請工程款514 萬9450元，合
    計752 萬9450元，爰以之主張抵銷等語，資為抗辯（按：上
    訴人於本院陳明不再主張被上訴人以不實磅單冒領226 萬79
    30元之抵銷抗辯，見本院卷一第213 頁）。
四、原審判命上訴人應給付被上訴人690 萬2779元及自95年3 月
    10日起至清償日止，按年息5%計算之利息。被上訴人不服，
    提起上訴請求：(一)原判決廢棄。(二)被上訴人在第一審之訴駁
    回。被上訴人則請求駁回上訴。
五、兩造不爭執事項：
  (一)兩造於91年間簽訂信福營造有限公司合約書，約定被上訴人
    就上訴人向台電公司承包之興達灰塘興建室內煤場工程，提
    供預拌混凝土，於契約第5 條第2 項約定：「除約定之外，
    在每期工程款中，得保留其工程估驗總價10% 為保留款。上
    述保留款需俟試體試驗全部通過抗壓試驗再付5%保留款；工
    程竣工，經甲方（上訴人）派員驗收合格後，其餘5%保留款
    一次付清乙方（被上訴人）」。
  (二)台電公司於93年11月2 日以系爭工程進度嚴重落後，且上訴
    人已全面停止施作為由，向上訴人終止承攬契約，當時系爭
    工程進度為61.43%，系爭工程嗣後分為「土建」及「頂蓋」
    兩部分。上訴人就頂蓋部分僅進行至初步設計工作，於92年
    5 月30日停止設計直至承攬契約終止前，未有任何進展，台
    電公司於94年11月10日將土建部分發包由喬泰公司施作，已
    於96年2 月9 日完工；於94年9 月13日將頂蓋部分發包由訴
    外人沿平興業公司、美國GEONETRICA公司及建揚營造公司共
    同施作，已於96年9 月30日完工。上訴人施作部分，已於94
    年9 月27日由台電公司與上訴人依高雄市建築師公會之清點
    、結算結果報告書，完成驗收紀錄，驗收證明書尚未完成用
    印。
  (三)上訴人曾以92年12月起至93年2 月間有鋼料上漲、砂石短缺
    為由，向台電公司請求延展工期，經聲請仲裁，由仲裁協會
    以93年度仲聲孝字第96號仲裁判斷，認台電公司應就系爭工
    程第六、七期工程各展延70日及返還第五期工程逾期違約金
    扣款予上訴人。
  (四)被上訴人送貨流程為送到工地由現場人員簽名在送貨單上，
    上訴人留一張存底，被上訴人留二張，被上訴人再將其中一
    張簽單整理持向上訴人請款，上訴人亦以留存送貨單計算金
    額再開支票。
  (五)系爭契約貨款已給付90% ，其餘10% 之保留款已給付5%，剩
    5%之保留款690 萬2779元未給付。
六、兩造爭執事項：
  (一)上訴人得否以其尚未驗收，主張付款條件尚未成就，被上訴
    人不得請求給付系爭保留款？
  (二)上訴人得否以被上訴人逾期供料應付罰款238 萬元，主張抵
    銷？
  (三)上訴人得否以被上訴人供料數量不足應扣回已請工程款514
    萬9450元，主張抵銷？
七、本院判斷：
  (一)上訴人雖以：混凝土未經伊驗收合格之前，被上訴人不得請
    求保留款云云。惟上訴人與台電公司間之契約於93年11月2
    日終止，上訴人不再施作，台電公司於94年11月10日將土建
    部分發包由喬泰公司施作，已於96年2 月9 日完工，上訴人
    施作部分，已於94年9 月27日由台電公司與上訴人依高雄市
    建築師公會之清點、結算結果報告書，完成驗收紀錄，驗收
    證明書尚未完成用印，而系爭契約第5 條第2 項約定：「除
    約定之外，在每期工程款中，得保留其工程估驗總價10% 為
    保留款。上述保留款需俟試體試驗全部通過抗壓試驗再付5%
    保留款；工程竣工，經甲方（上訴人）派員驗收合格後，其
    餘5%保留款一次付清乙方（被上訴人）」，均為兩造所不爭
    執（本院卷一第132 頁），是上訴人與台電公司於系爭工程
    完工前既已終止契約，固無工程竣工，經上訴人派員驗收合
    格可言。惟系爭工程關於上訴人施作部分既由台電公司與上
    訴人依高雄市建築師公會之清點完成驗收紀錄，雖因與台電
    公司間有結算金額爭議涉訟（原審93年度建字第64號、即本
    院99年度建上字第9 號）致驗收證明書未完成用印，惟對被
    上訴人而言，上訴人不驗收，致付款條件無從成就，自屬可
    歸責於上訴人之事由，類推適用民法第101 條第1 項規定，
    應視為系爭保留款之付款條件已成就，若無其他妨訴事由，
    上訴人自應將工程保留款690 萬2779元給付被上訴人。
  (二)上訴人復稱：伊於93年1 月2 日通知被上訴人於同年月3 日
    供料300 立方公尺，於1 月9 日通知被上訴人於同年月10日
    供料388 立方公尺，於1 月10日通知被上訴人於同年月13日
    供料700 立方公尺，被上訴人於同年月13日供料193 立方公
    尺，逾期10天，於同年月14日供料435 立方公尺，補同年1
    月3 日及13日供料不足數量，被上訴人於同年月16日供料22
    3 立方公尺，補同年1 月10日及14日供料不足數量，合計尚
    欠537 立方公尺，逾期5 天；伊於93年1 月19日、2 月25日
    、3 月1 日、3 月29日、4 月28日陸續通知被上訴人供料，
    被上訴人僅於同年2 月28日供料183 立方公尺，但仍不足同
    年1 月13日需要數量，迄至同年11月2 日均未供料，因此自
    93年1 月13日起算，逾期293 天，合計308 天，扣除由於砂
    石短缺兩造經仲裁協會判斷不計工期之70天，被上訴人逾期
    天數為238 天云云，固據提出信福營造公司函件為證，惟被
    上訴人否認有逾期情事，主張自92年10月起至93年6 月間台
    灣地區砂石嚴重缺貨，伊仍供料至93年2 月28日，但上訴人
    積欠貨款89萬6400元未付，伊不得已於93年3 月16日發函通
    知上訴人解除契約（實為終止契約），伊於93年1 月間至3
    月初之供貨不正常乃出於不可抗力等語。經查：
  1.台灣預拌混凝土工業同業公會93年8 月2 日預拌業字第9302
    4 號致函各會員謂：因政府嚴禁開採砂石政策之影響，自92
    年10月起砂石料源已日趨嚴重缺乏，本業採購砂石常有無處
    可購砂石料生產情形，迄今更趨惡化，日後預拌混凝土廠之
    生產恐將極為不順暢等情（本院卷一第267 頁）；上訴人監
    工日誌上記載「因全台砂石缺料，面臨停工帶料之窘境，．
    ．混凝土澆置無法施工，影響工進」等情，有上訴人提出之
    台電公司工處於93年1 月2 日起至同年月18日製作第四期及
    92年12月31日起至93年1 月13日止第七期工程之工程監工日
    報表計30份在卷可稽（原審卷一第105 至134 頁）；上訴人
    因與台電公司間就系爭工程工期展延爭議，於93年7 月30日
    聲請仲裁時援引上述台灣預拌混凝土工業同業公會函文，及
    其另家混凝土供料商源廣預拌混凝土股份有限公司（源廣公
    司）自92年9 月起至93年1 月間發函通知上訴人謂：因全國
    性無開放開採砂石，導致砂石短缺，且價格大幅上漲，無法
    在預訂日期供料之函件，就其中因鋼料上漲、砂石短缺因素
    而請求展延工期部分，主張台電公司應展延工期天數為72天
    ，爰請求台電公司展延70天，嗣經仲裁判斷准予展延工期70
    天，為兩造所不爭執，並有仲裁聲請狀及仲裁判斷書可稽（
    本院卷二第86頁以下、41頁以下）。以被上訴人於93年1
    月2 日函知上訴人其因砂石嚴重短缺，無法如期供料，及於
    同年3 月1 日函知上訴人其因貿易商之進口砂未能於明後天
    靠港卸料導致預拌廠無充分之材料供應（本院卷一第184 至
    185 頁），及台灣預拌混凝土工業同業公會99年6 月21日預
    拌業字第99119-1 號函謂：被上訴人於92年10月至93年6 月
    間因台灣區全省均遭受砂石風暴打擊，預拌業砂石原料嚴重
    短缺致影響供料情事，並無不符等情（本院卷一第206 頁）
    觀之，堪認被上訴人於93年1 月間至3 月初未能如期供料，
    係出於全國性砂石料源日趨嚴重缺乏之不可抗力，自無逾期
    可歸責於被上訴人之違約情事可言。至經濟部函覆台灣預拌
    混凝土工業同業公會謂該部於92年11月4 日召開會議決議近
    程砂石之需求，仍由該部水利署於兼顧河防安全情形下，繼
    續辦理河川疏濬，提供砂石料源，並說明其辦理情形乙情，
    係針對台灣預拌混凝土工業同業公會關切砂石供應不足問題
    ，提出解決方案；及改制前高雄縣政府函覆台灣預拌混凝土
    工業同業公會謂該府已開放土石採取業務，提供各項公共工
    程及重大工程砂石原料來源之供給，對於砂石原料供給來源
    暫無短缺現象乙節，係就台灣預拌混凝土工業同業公會就砂
    石庫存料估計將陸續用罄，恐影響重大工程建設進度，而函
    請該府協助尋覓原料來源供給乙案提出說明，均不足以證明
    砂石短缺至92年底已獲解決，上訴人據此辯稱：砂石短缺只
    是短暫幾天，至92年底已獲解決，非屬不可抗力之事云云，
    要無可採。況上訴人自承其與台電公司協調工期而自93年7
    月間停工（本院卷一第256 頁），則其停工後，於同年月30
    日就工期展延爭議聲請仲裁，既主張其工程因受鋼料上漲、
    砂石短缺之影響，台電公司應展延工期天數為72天，乃請求
    台電公司展延70天，並經仲裁判斷予以准許，可見其於93年
    7 月停工前因受鋼料上漲、砂石短缺之影響而需展延工期之
    天數為70天，上訴人辯以：被上訴人自93年1 月2 日起至同
    年11月2 日止逾期供料，扣除由於砂石短缺獲准不計工期之
    70天，被上訴人逾期天數為238 天云云，實無可取。
  2.被上訴人主張伊供料至93年2 月28日，因上訴人積欠貨款89
    萬6400元未付，伊於93年3 月16日發函通知上訴人解除契約
    ，真意為終止契約等語，上訴人則以其未積欠被上訴人款項
    ，被上訴人終止契約不合法等語置辯。查，被上訴人於93年
    3 月12日以上訴人未依約付款，發函通知上訴人於93年3 月
    15日前清償256 萬2525元，上訴人於93年3 月15日函覆：被
    上訴人並未派員至其公司領款，請被上訴人派員至其公司領
    款，被上訴人於是日派員向上訴人領取第21期工程款194 萬
    4645元，並於同年月17日發函通知上訴人尚有66萬2905元未
    付，委請律師發函向上訴人解除契約（實為終止契約），並
    請上訴人於5 日內一併將被上訴人於93年2 月28日澆置完成
    183 立方公尺之工程款30萬3780元支付，上訴人乃委請律師
    函覆：其每期均依約辦理，迄未積欠被上訴人任何款項，有
    上訴人提出之兩造間往來存證信函可按（本院卷二第34頁至
    40頁、本院卷一第32至33頁），固足認上訴人有通知被上訴
    人前往領款之事實，惟上訴人並未全數給付，被上訴人遂於
    95年4 月3 日以上訴人尚欠混凝土款項合計89萬6400元未清
    償，聲請核發支付命令，上訴人對支付命令聲明異議，支付
    命令之聲請視為起訴，兩造於95年8 月4 日在高雄地院95年
    度建字第49號給付工程款事件，以58萬元成立和解，上訴人
    並依和解內容清償完畢，業據被上訴人提出聲請支付命令狀
    、和解筆錄、協議書等影本為證，堪信為真實。是被上訴人
    主張上訴人於93年2 月28日前有積欠混凝土款項未付為可採
    ，上訴人辯稱其並未積欠被上訴人款項云云為不可取。則被
    上訴人以上訴人遲延給付催告其履行，上訴人拒不履行，被
    上訴人自得終止契約。準此，被上訴人於93年3 月17日發函
    通知上訴人解除契約，實為終止契約，業已發生效力。故被
    上訴人於契約終止後未再供料，自無拒絕供料之違約可言。
  3.從而，上訴人以被上訴人自93年1 月2 日起至93年11月2 日
    止供料不正常、拒絕供料，逾期308 天，扣除經仲裁判斷不
    計入工期之70天，合計逾期238 天，應付罰款238 萬元，主
    張抵銷，洵屬無據。
  (三)上訴人抗辯：被上訴人自91年5 月25日起至92年1 月4 日止
    供料共5690車次，每車次因數量不足各扣0.5 立方公尺，共
    扣2845立方公尺，依約扣回已請工程款514 萬9450元云云，
    無非以被上訴人於91年8 月7 日提供之混凝土數量不足，當
    場被工地人員發現，在送貨單上註明「數量不足不簽」（下
    稱號送貨單）；於91年9 月13日提供之混凝土數量不足，
    當場被工地人員發現，在送貨單上註明數量少0.5 立方公尺
    （下稱號送貨單）；於92年1 月4 日以車號S4-545號提供
    之混凝土不足9.5 立方公尺，當場被工地人員在送貨單上將
    數量9. 5立方公尺更正為9 立方公尺（下稱號送貨單）；
    於92年1 月4 日以車號9G-496號提供之混凝土不足8.5 立方
    公尺，當場被工地人員在送貨單上將數量8.5 立方公尺更正
    為4.5 立方公尺（下稱號送貨單）；92年1 月4 日以車號
    S9-148號提供之混凝土之送貨單數量欄內原先註明0 ，嗣後
    卻以手寫改為數量4 立方公尺（下稱號送貨單）等情，主
    張依系爭契約第4 條第9 項第3 款約定，得依本工程第一天
    第一車至發現不足數量之車次即自91年5 月25日起至92年1
    月4 日止供料共5690車次，以每車扣除0.5 立方公尺，共扣
    2845立方公尺，而得扣回已請工程款514 萬9450元，並提出
    預拌混凝土送貨單及磅單為證（本院卷一第34至39頁）。惟
    被上訴人否認其供料有數量不足之瑕疵，並稱：號送
    貨單之供料，均無數量不足之情事，而號送貨單，係雙
    方就坍度認知之爭執，總數量不變，為46立方公尺，遂有92
    年1 月4 日車號S9-148號提供之混凝土之送貨單數量欄內原
    先註明0 ，嗣改為數量4 立方公尺之情，用以補足總數46立
    方公尺，以免雙方日後發生爭執。又供料如有短少，伊並未
    向上訴人請款，縱有請款，亦經上訴人審核刪除，伊所供數
    量及品質業經結算清楚，上訴人已支付90 %款項，另外5%保
    留款經過抗壓試驗後也已付款，均足證明並無數量不足之情
    事等語。查：上訴人辯稱被上訴人供料數量不足時，當場即
    被工地人員發現並在送貨單上註記云云，核與其另稱：每車
    數量不足係於結帳時發現等語（原審卷二第374 、375 頁）
    明顯不符，要難信實。且上訴人所指號送貨單上因數
    量不足經其工地人員註記部分及磅單，核屬私文書，因被上
    訴人否認其真正，依民事訴訟法第357 條前段之規定，應由
    上訴人證明為真正，上訴人並未能舉證證明，自不具形式上
    證據力，無從遽認被上訴人此部分供料有數量不足之情事。
    上訴人雖否認雙方就坍度有認知上之爭執，並辯稱：伊當初
    給付90% 工程款，僅係暫估，另外5%是經過抗壓試驗後給付
    ，剩5%保留款則是結算時才付款，數量不足問題，要等到最
    後付5%保留款時再算清楚云云。惟依系爭契約第5 條第2 項
    ，兩造約定工程竣工，經上訴人派員驗收合格後，其餘5%保
    留款一次付清被上訴人，並非上訴人所稱結算時付款。且系
    爭契約第4 條第9 項第3 款係約定上訴人抽磅時如發現重量
    不足時，得依本工程第一天第一車至發現不足數量之車次止
    ，每車扣除該減少數量，並扣回已請工程款金額（原審卷一
    第7 頁），並非上訴人所稱數量不足問題，要等到最後付5%
    保留款時再算清楚。徵之被上訴人送貨流程為送到工地由現
    場人員簽名在送貨單上，上訴人留一張存底，被上訴人留二
    張，被上訴人再將其中一張簽單整理持向上訴人請款，上訴
    人亦以留存送貨單計算金額再開支票，為兩造所不爭執，則
    被上訴人持送貨單向上訴人請款時，就經註記數量不足、不
    簽或更改數量而有爭議之送貨單，上訴人會計部門自當慎重
    處理審核無誤後始核實撥付，豈有無視於送貨單上註記及更
    改而逕行撥款，俟日後竣工時始結算扣款之理。且被上訴人
    供料倘有數量不足之情事，其於收受後工程竣工歷經數年之
    後始主張瑕疵，實違常情。是被上訴人主張：伊供料並無數
    量不足情事，自屬可採。上訴人抗辯：伊當初給付90% 工程
    款，僅係暫估，被上訴人供料有數量不足情事，依約應扣回
    已請工程款514 萬9450元云云，核不足取，從而上訴人以之
    主張抵銷，即屬無據。
八、綜上所述，被上訴人主張系爭保留款之付款條件已成就，其
    得請求上訴人給付該保留款690 萬2779元為可採。上訴人抗
    辯付款條件未成就，被上訴人不得請求系爭保留款，並以被
    上訴人逾期供料應付罰款238 萬元及供料數量不足應扣回已
    請工程款514 萬9450元，主張抵銷，均不足採。從而被上訴
    人依履行契約之法律關係，請求上訴人給付690 萬2779元及
    自起訴狀繕本送達翌日起加計法定遲延利息，即屬正當，應
    予准許。原審為上訴人敗訴之判決，並無不合。上訴意旨求
    予廢棄改判，為無理由，應予駁回。兩造其餘攻擊防禦方法
    ，於判決結果不生影響，不予逐一論述，併此敘明。
九、據上論結，本件上訴為無理由，依民事訴訟法第449 條第1
    項、第78條，判決如主文。
中    華    民    國  100     年    2    月    16    日
                            民事第六庭
                                審判長法官  許明進
                                法      官  蘇姿月
                                法      官  徐文祥
以上正本證明與原本無異。
如對本判決上訴，須於判決送達後20日內向本院提出上訴狀，其
未表明上訴理由者，應於上訴後20日內向本院提出上訴理由書（
均須按他造當事人之人數附繕本）。上訴時應提出委任律師或具
有律師資格之人之委任狀，並依附註條文規定辦理。如委任律師
提起上訴者，應一併繳納上訴審裁判費。
中    華    民    國  100     年    2     月   21    日
                                書  記  官  梁雅華
附註：
民事訴訟法第466 條之1 ：
對於第二審判決上訴，上訴人應委任律師為訴訟代理人，但上訴
人或其法定代理人具有律師資格者，不在此限。
上訴人之配偶、三親等內之血親、二親等內之姻親，或上訴人為
法人、中央或地方機關時，其所屬專任人員具有律師資格並經法
院認適當者，亦得為第三審訴訟代理人。
第1 項但書及第2 項情形，應於提起上訴或委任時釋明之。